臺灣臺北地方法院民事判決　　　　　　　99年度訴字第4192號
原　　　告　謝木川
被　　　告　詹德柱律師即謝來和之遺產管理人
訴訟代理人　王子平律師
被　　　告　謝阿嬌
訴訟代理人　林麗華
上列當事人間請求分割共有物事件，本院於中華民國100年12月2
7日言詞辯論終結，判決如下：
    主      文
兩造共有坐落新北市深坑區○○○段公館後小段七十六地號土地
，准予分割。分割方法為：附圖二所示編號Ａ部分土地，面積三
千四百九十一平方公尺歸原告所有；附圖二所示編號Ｂ部分土地
，面積一千一百六十四平方公尺歸被告謝阿嬌所有；附圖二所示
編號Ｃ部分土地，面積四千六百五十六平方公尺歸被告詹德柱律
師即謝來和之遺產管理人所有。
訴訟費用由被告謝阿嬌負擔八分之一，被告詹德柱律師即謝來和
之遺產管理人負擔二分之一，餘由原告負擔。
    事實及理由
(甲)程序方面：
  被告謝來和於民國100年4月4日死亡，因無民法第114條之繼承
  人及同法第1131條第1項規定之親屬會議成員，經本院100年度
  家聲字第479 號裁定指定謝阿嬌、謝木川、謝寶蓮、張毓娟、
  張秀亨為謝來和之親屬會議會員，並經前開親屬會員選任詹德
  柱律師為謝來和之遺產管理人，有謝來和除戶謄本、本院 100
  年度家聲字第479 號民事裁定暨確定證明書、親屬會議紀錄、
  同意書在卷可稽，嗣詹德柱律師即謝來和之遺產管理人依民事
  訴訟法第175條第1項規定，聲明承受訴訟，有民事承受訴訟聲
  明狀在卷足憑，符合民事訴訟法第176條規定，應予准許。
(乙)實體方面：
一原告主張：坐落新北市深坑區○○○段公館後小段76地號土地
  （下稱系爭土地），面積9311平方公尺為原告、被告謝阿嬌、
  謝來和分別共有，應有部分各為3/8、1/8、1/2 ，因兩造無法
  達成協議分割，且謝來和於起訴後即100年4月4 日死亡，經親
  屬會議選任詹德柱律師為謝來和之遺產管理人。爰依民法第82
  3 條規定，請求裁判分割系爭土地等語。並聲明：請准兩造共
  有系爭土地分割，分割分法按附圖三所示編號Ｂ部分土地歸原
  告所有，編號Ａ部分土地歸謝阿嬌所有，編號Ｃ部分土地歸詹
  德柱律師即謝來和之遺產管理人所有。
二被告詹德柱律師即謝來和之遺產管理人則以：系爭土地上有謝
  阿嬌、謝來和之父親謝問東墳墓，該墳墓部分應歸原告所有，
  以便祭拜。伊對於第一次與第二次的複丈成果圖沒有意見，只
  要原告與謝阿嬌協調好就好，經伊詢問謝來和之遺產受贈人謝
  添進，謝添進希望按附圖二取得編號Ｃ部分土地，並同意原告
  取得編號Ａ部分土地，謝阿嬌取得編號Ｂ部分土地，且因謝阿
  嬌應有部分比例僅1/8 ，按比例分配取得編號Ｂ部分土地臨產
  業道路之出口部分過窄，不方便進出，經伊詢問謝來和之遺贈
  人之同意，願將分得土地臨產業道路之出口比例部分移給謝阿
  嬌，使謝阿嬌分得編號Ｂ部分土地臨產業道路之出口部分為6.
  6公尺云云，資為抗辯。並聲明：駁回原告之訴。
三被告謝阿嬌則以：系爭土地唯一對外聯外道路為與23地號交界
  處之產業道路，附圖一雖已使各共有人分得土地皆取得對外聯
  絡道路，惟原告取得編號Ａ部分土地路出口，明顯大於伊取得
  編號Ｂ部分土地及謝來和之遺贈人謝添進取得編號Ｃ部分土地
  之出口，因土地對外交通之需求不因土地大小而有不同，三塊
  土地應享有相同之聯外交通機會，伊希望分得附圖二Ｂ部分土
  地云云，資為抗辯。並聲明：駁回原告之訴。
四兩造不爭執之事實：
(一)系爭土地原為原告、謝阿嬌、謝來和分別共有，應有部分各為
  3/8、1/8及1/2 ，謝阿嬌與原告為姊弟關係，謝阿嬌與原告為
  謝來和之姪女、姪子，為兩造所不爭執，有土地登記謄本、戶
  籍謄本在卷可稽。
(二)系爭土地地目為旱，使用分區為山坡地保育區，目前雜樹叢生
  ，臨23地號土地處有一產業道路，如附圖二所示Ｂ部分土地上
  有謝阿嬌、原告之父親謝問東墳墓，有土地登記謄本，系爭土
  地及產業道路照片，經本院履勘現場，囑託新北市新店地政事
  務所測量，有勘驗筆錄、測量成果圖在卷。
(三)系爭土地經本院囑託新北市新店地政事務所測量兩次，第一次
  作成附圖一測量成果圖，第二次作成附圖二測量成果圖，有測
  量成果圖在卷。
(四)謝來和於100年4月4日死亡，經本院100年度家聲字第479 號裁
  定指定謝阿嬌、謝木川、謝寶蓮、張毓娟、張秀亨為謝來和之
  親屬會議會員，並經前開親屬會員選任詹德柱律師為謝來和之
  遺產管理人，有謝來和除戶謄本、該裁定、親屬會議紀錄、同
  意書在卷。
五本件之爭點：
  經本院整理及兩造合意簡化爭點，即：系爭土地分割以何種為
  方式分割為適當？
(一)按各共有人，得隨時請求分割共有物。但因物之使用目的不能
  分割或契約訂有不分割之期限者，不在此限。民法第823 條定
  有明文。本件系爭土地為兩造分別共有，所有權各為3/8、1/8
  及1/2 ，且上開土地並無因物之使用目的不能分割或契約訂有
  不分割期限之情形，為兩造所不爭執，則原告依首揭規定，請
  求裁判分割上開共有物，本院自應准許。
(二)次按分割之方法，不能協議決定者，法院得因任何共有人之聲
  請，命為以原物分配於各共有人。民法第824條第2項第1 款定
  有明文。末按分割共有物，以消滅共有關係為目的。法院裁判
  分割共有土地時，除因該土地內部分土地之使用目的不能分割
  或部分共有人仍願維持其共有關係，應就該部分土地不予分割
  或准該部分共有人成立新共有關係外，應將土地分配於各共有
  人單獨所有（最高法院51年台上字第271號、69年台上字第183
  1號判例可資參照）。
(三)原告主張依附圖三為分割方法，原告取得編號Ｂ部分土地，謝
  阿嬌取得編號Ａ部分土地，詹德柱律師即謝來和之遺產管理人
  取得編號Ｃ部分土地等情，惟被告並不同意。查依原告所提出
  附圖三之分割方法，原告主張取得編號Ｂ部分土地，臨產業道
  路16.8公尺，謝阿嬌取得編號Ａ部分土地，臨產業道路6.6 公
  尺，詹德柱律師即謝來和之遺產管理人取得編號Ｃ部分土地，
  臨產業道路4.6 公尺，則兩造取得土地臨產業道路之出口部分
  ，與原告、謝阿嬌、謝來和應有部分比例各3/8、1/8、1/2 ，
  並不相符。且附圖三為原告單方面所繪製，未經地政機關測量
  ，原告亦未證明附圖三編號Ａ、Ｂ、Ｃ部分土地，符合原告與
  謝阿嬌、詹德柱律師即謝來和之遺產管理人就系爭土地之應有
  部分比例各3/8、1/8、1/2之分配面積，尚不足取。
(四)至附圖二所示分割方法，原告取得編號Ａ部分土地，面積3491
  平方公尺，謝阿嬌取得編號Ｂ部分土地，面積1164平方公尺，
  詹德柱律師即謝來和之遺產管理人取得編號Ｃ部分土地，面積
  4656平方公尺，經地政機關測量，分配面積符合原告、謝阿嬌
  、謝來和應有部分之比例即各3/8、1/8、1/2 。且附圖二所示
  編號Ａ、Ｂ、Ｃ部分土地臨產業道路之出口部分，係按系爭土
  地臨產業道路之出口，按兩造應有部分比例計算，原告取得編
  號Ａ部分土地臨產業道路之出口部分，為11.2公尺，詹德柱律
  師即謝來和之遺產管理人取得編號Ｃ部分土地臨產業道路之出
  口部分，為12公尺，詹德柱律師即謝來和之遺產管理人表示經
  詢問謝來和之遺贈人謝添進之同意，願將部分出口比例移給謝
  阿嬌分得編號Ｂ部分土地臨產業道路之出口部分，為6.6 公尺
  ，謝阿嬌亦同意按附圖二所示方式分割，分得編號Ｂ部分土地
  。且原告取得編號Ａ部分土地，依兩造意願將系爭土地上謝阿
  嬌、原告之父親謝問東墳墓分歸原告取得，以便日後祭拜之用
  。堪認兩造間就系爭土地應按附圖二所示分割，為適當之方法
  。
六從而，原告依民法第823 條規定，請求裁判分割系爭土地，應
  予准許，分割方法按附圖二所示編號Ａ部分土地歸原告所有，
  編號Ｂ部分土地歸謝阿嬌所有，編號Ｃ部分土地歸詹德柱律師
  即謝來和之遺產管理人所有。
六本件事證已臻明確，兩造其餘攻擊防禦方法及所提證據，經核
  與勝負之判斷不生影響，爰不予逐一論酌，附此敘明。
七訴訟費用負擔之依據：民事訴訟法第79條、第85條第1 項但書
  。
中    華    民    國   100    年    12    月    30    日
                  民事第六庭法  官  姜悌文
以上為正本係照原本作成
如對本判決上訴，須於判決送達後20日內向本院提出上訴狀。如
委任律師提起上訴者，應一併繳納上訴審裁判費。
中    華    民    國   100    年    12    月    30    日
                            書記官  羅振仁